【裁判字號】    98,消債抗,78
【裁判日期】    980417
【裁判案由】    聲請更生程序
【裁判全文】
臺灣高雄地方法院民事裁定            98年度消債抗字第78號
抗  告  人  甲○○
上列抗告人因聲請更生程序事件，對於中華民國98年1 月20日本
院97年度消債更字第1702 號裁定提起抗告，本院裁定如下：
    主  文
抗告駁回。
抗告程序費用新台幣壹仟元由抗告人負擔。
    理  由
一、本件抗告意旨略以：抗告人依銀行公會協商機制與最大債權
    銀行中國信託商業銀行股份有限公司（下稱中國信託銀行）
    達成分期還款協議（負債約121萬元），同意自民國95年9月
    起，分80期，每月繳納新台幣（下同）19,329元，然因抗告
    人於94年7 月至95年10月處於待業期間，於95年出申請協商
    ，卻至95年8 月方獲得銀行回覆，抗告人仍秉持誠信面對債
    務，遂於95年9 月成立協商，依約繳納幾期後終因積蓄花費
    殆盡、親友無力資助及無法順利謀職而毀諾，抗告人既無恆
    產，於繳納數期毀諾，應無違常，應屬有不可歸責於己之事
    由。且協商時銀行未適度考量抗告人之收入及基本生活費用
    狀況，致抗告人事後無法繼續履約，亦難認抗告人具有可歸
    責於己之事由。惟原審不察，認凡抗告人所舉均係協商成立
    時已存在之事實，且協商成立迄今資力穩定增加，又無法提
    出有何支出明顯增加之情形，則在客觀事實並未有顯著變動
    之情形下，核均與不可歸責於己之事由致履行顯有重大困難
    之要件不符，自無恣意毀諾之理，而駁回抗告人更生之聲請
    ，且原審認抗告人每月房租支出為3,000 元，然參照抗告人
    於97年12月3 日補正之陳報狀所示，抗告人每月之房租實為
    5,000 元，則原審認定之基礎事實有誤，是原審裁定顯有違
    誤，依法提起本件抗告並聲明：原裁定廢棄，依消費者債務
    清理條例第151 條第5 項但書規定准予開始更生程序等情。
二、按債務人與金融機構協商成立者，不得聲請更生或清算，但
    因不可歸責於己之事由，致履行顯有重大困難者，不在此限
    ；本條例施行前，債務人依金融主管機關協調成立之中華民
    國銀行公會會員辦理消費金融案件無擔保債務協商機制與金
    融機構成立之協商，準用前項之規定；消費者債務清理條例
    （下稱消債條例）第151 條第5 項、第6 項定有明文。衡諸
    債之關係，係以當事人間之信賴關係為基礎，為社會經濟組
    織之重要支柱，故當事人於以法律行為追求自己之利益之際
    ，亦應顧及對方之利益，並考量債權債務在社會上之作用，
    本於誠實及信用之原則，行使債權及履行債務，是對於已陷
    入經濟上困境之消費者，若任其於惡性循環之債務窘境中自
    生自滅，將衍生嚴重之社會問題，難以維持安定之社會經濟
    秩序，故為兼顧債權人、債務人雙方之利益，對陷於經濟上
    困境之消費者，乃允其於消債條例施行後，得選擇以重建型
    之更生程序或清算型之清算程序清理其債務，藉以妥適調整
    債務人與債權人及其他利害關係人間之權利義務關係，保障
    債權人獲得公平受償，並謀求消費者經濟生活之重建復甦機
    會。惟對於已與金融機構協商成立，或於本條例施行前，已
    依金融主管機關協調成立之中華民國銀行公會會員辦理消費
    金融案件無擔保債務協商機制與金融機構成立協商之債務人
    ，若非因不可歸責於己之事由，致履行顯有重大困難，僅係
    為圖謀減免債務，而不為債務之履行，自有違債權契約為誠
    信契約之本旨，故依消債條例第151 條第6 項準用同條第5
    項前段之規定，不得聲請更生或清算，始能避免肇致道德危
    險。又按聲請更生或清算不合程式或不備其他要件者，法院
    應以裁定駁回之，但其情形可以補正者，法院應定期間先命
    補正，消債條例第8 條亦有明文規定。
三、本件抗告人固以前情為由，提起本件抗告，惟查：按債務清
    償方案成立後，應由債務人按其條件履行，如因事後發生情
    事變更，在清償期間收入或收益不如預期，致該方案履行困
    難甚或履行不能，因不可歸責於己，始能准許債務人聲請更
    生或清算，以避免債務人任意毀諾已成立之協商，濫用更生
    或清算之裁判上債務清理程序。又所謂「不可歸責於己之事
    由」，應係指客觀上聲請人之支出增多，或收入、收益減少
    ，非其成立協商時所能預期，諸如物價上漲而成本增加、家
    屬患病等以致支出增加，或因病無法工作、僱佣之公司倒閉
    或裁員、失業、減薪等以致收入減少等情。查本件抗告人既
    於原審及本院審理中始終自陳：其係於94年7 月至95年10月
    處待業期間，而於95年9 月成立協商等語，足見抗告人成立
    協商時已處於失業之狀態，而該失業之狀態並非其「協商成
    立後始發生導致收入減少或支出增加」之事由，是抗告人上
    開所陳，已未見其可取之處。(二)再者，觀諸抗告人於原審所
    提之綜合所得稅各類所得資料清單及97年度1 、2 、5 月之
    薪資單（見原審卷第11、38、58 至59 頁），可知抗告人在
    95、96年度收入分別為364,500 元、415,500 元，換算成月
    薪後，每95年之月薪為30,375元、96年之月薪為34,625元，
    而在97年度前3 個平均薪資有36,3 12 元（36,226＋33,870
    ＋38,8403 ＝36,312），足見抗告人自95年開始至聲請本件
    更生時之97年5 月間，其收入係節節高昇，顯見抗告人客觀
    上之經濟狀況自95年9 月協商成立之後已逐漸改善；且若將
    抗告人95年間之平均月薪與97年之平均薪資相較，抗告人之
    平均月薪增加之幅度更高達約20％。準此，抗告人何以無法
    清償其所積欠之債務？又，抗告人於原審中雖陳稱其積欠之
    總債務金額高達121 萬2 千元云云，然其並未在原審中提出
    任何證據以實其說。嗣於本院審理中，本院命抗告人提出財
    團法人金融聯合徵信中心當事人綜合信用報告--債務清理條
    例前置協商專用債權人清冊（下稱聯徵報告），抗告人始行
    提出查詢日期為98年4 月8 日之聯徵報告。又觀諸該聯徵報
    告，抗告人目前之債務總額為637, 000元，並非抗告人於原
    審中所陳之121 萬2 千元，若以該數額與抗告人於原審中所
    陳報之債務相較，抗告人現已清償半數以上之債務，顯見抗
    告人於95年9 月與金融機構成立協商後債務已大幅減少，更
    未見抗告人有何客觀上不可歸責於己致履行困難之事由存在
    。復次，抗告人於原審中雖以其每月需扶養父、母共1 萬元
    為由，而主張其每月之必要支出為2 萬5 千元云云，惟抗告
    人之父名下有房屋二筆、土地三筆、其95、96年利息收入分
    別有46,057元、55,001元；其母名下有土地一筆、房屋一筆
    、汽車三輛、95、96年利息收入分別有37,225元、45,496元
    及年收入157,130 元（換算每月13, 094 元），其2 人存款
    本金各有200 萬元，均有卷附之95、9 6 年度綜合所得稅各
    類所得資料清單、全國財產稅總歸戶財產查詢清單（見原審
    卷第40至45頁）及中華郵政股份有限公司鳳山郵局回函（見
    原審卷第127 頁）足憑，足見抗告人之父、母為資力頗豐之
    人，在抗告人目前尚積欠大筆債務之情形下，其以需扶養父
    母作為客觀上不可歸責於己致履行困難之事由之一，即難為
    本院所採信。是抗告人所主張之此部分費用，尚非屬其每月
    所需支付之必要費用。從而，以抗告人所陳其每月所需之必
    要費用2 萬5 千元扣除此部分1 萬元，抗告人每月之必要費
    用僅需1 萬5 千元。(五)另按消債條例之立法目的，係為使不
    幸陷入經濟困境之人得以清理債務、重建生活，並在清理過
    程中能保有符合人性尊嚴之最低基本生活，而非維持債務人
    過去慣常之寬逸生活，是於評估履行原協商方案是否顯有重
    大困難時，並非由聲請人任意主張其基本生活費用之數額，
    否則將造成揮霍無度以致清償能力降低，反而易使更生程序
    無從進行，因此本院認應以抗告人居住之高雄縣依內政部社
    會司所公佈之98年度最低生活費用9,660 元為準，始為合理
    ，是抗告人每月之必要費用應以9,660 元始為合理。則以抗
    告人於95年12月毀諾當時之平均月收入為30,375元，扣除抗
    告人每月生活必要費用9,660 元與協商利息費用19,329元後
    ，仍有剩餘，客觀上更難認有不可歸責之事由而毀諾。(六)此
    外，抗告人主張原審認其每月房租支出為3,000 元係屬違誤
    ，因抗告人於原審之97年12月3 日之補正陳報狀業已陳報其
    每月租金應為5,000 元云云，惟原審所認定抗告人每月之房
    租支出為3 千元亦係抗告人於97年8 月15日所陳報（見原審
    卷第69頁），其嗣後雖於97年12月3 日另陳報其每月租金支
    出為5 千元，並附租約影本1 份為據，然觀諸該份房屋租賃
    契約，除對於租賃期間及簽約時間並無記載，且該份房屋租
    賃契約尚有其他內容不全之缺漏情況（見原審卷第141 頁、
    142 頁），是該份房屋租賃契約之真實性，並非無疑。則原
    審捨此有缺漏且其真實性尚有疑義之租約上所記載之金額，
    而以抗告人依據消債條例第44條規定，對於其收入及支出狀
    況需有據實陳報之前提下，認定抗告人每月租金額3 千元，
    應屬有據，故抗告人此部分之主張，亦難為本院所採信。(七)
    末按，按消債條例第151 條第1 、5 、6 項之立法意旨，主
    要係立法者將衡量債權人之債權既得權與債務人藉由更生或
    清算程序獲得經濟地位重生之利益，委由法院審酌債務人是
    否有「不可歸責於己之事由致履行顯有重大困難」之情事，
    以之作為調整債權人與債務人利害關係之判斷標準，故法院
    於審酌該項事由時，非經債務人已為相當「合理之釋明」時
    ，即不得准許債務人聲請更生之請求。查抗告人之於「協商
    成立後」，究有何重大明顯變化，抗告人自聲請時至本院審
    理中均未提出證據向本院釋明，抗告人僅以上開理由作為釋
    明其有「不可歸責於己之事由」而致履行困難之事由，即難
    為本院所採信。準此，抗告人於本院中既未再提出其他具體
    證據說明，其有何履行協商重大困難之情事，則本院在抗告
    人經濟情況無重大變化之情形下，依照抗告人目前所提之證
    據資料，尚難認有何不可歸責於抗告人致履行有重大困難之
    情形。
四、綜上所述，本件抗告人聲請更生，既無法立證證明其確於與
    中國信託銀行達成前揭協商後，有何支出增多、收益減少，
    及在其成立債務協商時所不能預見之情事發生，致其履行協
    商金額顯有重大困難，原審以此為由裁定駁回抗告人更生之
    聲請，並無違誤。抗告意旨指摘原裁定不當，求予廢棄另為
    裁定，為無理由，應予駁回。
五、據上論結，本件抗告為無理由，依消費者債務清理條例第11
    條第2 項、第15條，民事訴訟法第495 條之1 第1 項、第44
    9 條第1 項、第95條、第78條，裁定如主文。
中    華    民    國    98    年    4     月    17    日
                  民事第六庭 審判長 法  官 楊國祥
                                    法  官 李怡諄
                                    法  官 吳志豪
以上正本係照原本作成。
如不服本裁定，應於送達10日內向本院提出抗告狀，並繳納裁判
費新台幣1,000元。
中    華    民    國    98    年    4     月    17    日
                                    書記官  劉音利


司法院資訊處製作；財團法人民間司法改革基金會備份。
